【裁判字號】    97,台上,3706
【裁判日期】    970807
【裁判案由】    殺人未遂等罪
【裁判全文】
最高法院刑事判決            九十七年度台上字第三七０六號
上  訴  人  甲○○
            乙○○
上列上訴人等因殺人未遂等罪案件，不服台灣高等法院高雄分院
中華民國九十七年五月二十二日第二審更審判決（九十七年度上
更(二)字第七一號，起訴案號：台灣高雄地方法院檢察署九十五年
度偵字第二二五一七、二三七一○號），提起上訴，本院判決如
下：
    主  文
原判決關於甲○○部分撤銷，發回台灣高等法院高雄分院。
其他上訴駁回。
    理  由
一、撤銷發回（即甲○○）部分：
本件原判決認定上訴人甲○○有其事實欄所載之犯行，因而撤銷
第一審關於其部分之科刑判決，改判論甲○○以未經許可持有可
發射子彈具有殺傷力之改造手槍罪，處有期徒刑三年二月，併科
罰金新台幣（下同）二萬元，罰金如易服勞役，以一千元折算一
日；又共同殺人未遂罪，處有期徒刑六年九月，並分別諭知扣案
之仿ＢＥＲＥＴＴＡ廠８４型半自動之改造手槍（含彈匣一個）
一把沒收之；復就有期徒刑部分定其應執行之刑為九年九月；固
非無見。
惟查：未經許可持有槍、彈罪，其持有之繼續為行為之繼續，至
持有行為終了時，均論以一罪，不得割裂。若以之犯他罪，兩罪
間之關係如何，端視其開始持有之原因為斷。如早已非法持有槍
、彈，後另起意犯罪，或意圖犯甲罪而持有槍、彈，卻持以犯乙
罪，均應以數罪併罰論處；如行為人為犯特定之罪而持有槍、彈
，並於持有槍、彈後即緊密實行該特定犯罪，雖其持有槍、彈之
時、地與犯特定罪之時、地，在自然意義上非完全一致，然二者
仍有部分合致，且犯罪目的單一，依一般社會通念，認應評價為
一罪方符合刑罰公平原則，如予數罪併罰，反有過度處罰之虞，
與人民法律感情亦未契合；是於牽連犯廢除後，適度擴張一行為
概念，認此情形為一行為觸犯數罪名之想像競合犯，方屬適當。
原判決事實欄記載，甲○○與乙○○（違反槍砲彈藥刀械管制條
例部分已經判刑確定）基於共同殺人之犯意聯絡，於乙○○持槍
朝被害人楊君皓射擊一發未擊中後，即執取乙○○置於汽車排檔
旁之槍枝，朝楊君皓之身體射擊一發，致楊君皓受傷當場倒地，
旋於乙○○駕車載其迴轉駛回原處時，再持該槍朝楊君皓身體射
擊一發但未擊中等情（見原判決第三頁第十七行至第四頁第二行
）。理由第貳欄二之(八)則謂，上訴人繼乙○○持槍射擊後，接取
該槍枝朝楊君皓射擊行為，係先持有然後射擊，係屬二個法律犯
罪概念，並非基於同一個行為，因認其所犯殺人未遂與未經許可
，持有可發射子彈具有殺傷力之改造手槍二罪，應分論併罰等旨
（見原判決第十九頁第十三至十八行）。然上訴人究係先行持有
本件改造手槍及子彈，嗣方起意持以殺害楊君皓，或係意圖供犯
本件殺人未遂罪，而持有該槍、彈乙端，並未於事實欄明白認定
，就此攸關事實認定及法律適用事項，未詳予調查釐情，遽為上
開論斷，本院尚無從為其法律適用當否之審斷，自有可議。甲○
○上訴意旨執以指摘原判決關於此部分不當，為有理由，應認有
將原判決關於甲○○部分撤銷發回更審之原因。至原判決理由第
貳欄第五段說明不另為無罪諭知部分，公訴意旨認與上開甲○○
被認定有罪之未經許可持有可發射子彈具有殺傷力之槍、彈部分
，有實質上一罪關係，基於審判不可分原則，應併予發回。
二、上訴駁回（即乙○○殺人未遂）部分：
按刑事訴訟法第三百七十七條規定：上訴於第三審法院，非以判
決違背法令為理由，不得為之；是提起第三審上訴，應以原判決
違背法令為理由，係屬法定要件。如果上訴理由書狀並未依據卷
內訴訟資料具體指摘原判決不適用何種法則或如何適用不當，或
所指摘原判決違法情事，顯與法律規定得為第三審上訴理由之違
法情形不相適合時，均應認其上訴為違背法律上之程式，予以駁
回。原判決認定上訴人乙○○有其事實欄所載之殺人未遂犯行，
因而撤銷第一審關於該部分之科刑判決，改判論乙○○以共同殺
人未遂罪，累犯，處有期徒刑七年三月，並諭知扣案之仿ＢＥＲ
ＥＴＴＡ廠８４型半自動之改造手槍（含彈匣一個）一把沒收之
。已敘明其所憑之證據及認定之理由，而以乙○○否認犯罪所持
之辯解為不足採，予以指駁綦詳。所為論敘，俱有卷存之證據資
料可資覆按，從形式上觀察，並無判決違背法令之情形存在。乙
○○上訴意旨略稱：(一)、證人即被害人楊君皓於偵查初訊證稱：
伊係被第三顆子彈擊中腳部，核與證人鄭博懷審理中所述情節相
符，原判決卻認定楊君皓係被第二顆子彈擊中腳部乙情，顯與卷
證資料不符，自有未合。(二)、伊與甲○○於對楊君皓射擊三槍後
，即行離去，足徵渠等確無殺人之犯意。況本件事發前約半個月
，甲○○曾遭楊君皓毆打，事發時復遭楊君皓以木棒擊打伊所駕
之自小客車，伊與甲○○之行為，僅屬防衛過當，原審未酌情減
輕其刑，同有未當。(三)、本件案發時伊係坐於駕駛座，楊君皓則
站立於車右後方，原審並未調查伊可否直接轉身朝右後方射擊楊
君皓，即遽行認定，尚嫌調查未盡。(四)、第一審檢察官於偵查中
傳訊楊君皓、鄭博懷為證時，並未使伊到場詰問，不當剝奪伊之
防禦權，併有可議云云。
惟查：證據之取捨及證據之證明力如何，均屬事實審法院得自由
裁量、判斷之職權，苟其此項裁量、判斷，並不悖乎通常一般之
人日常生活經驗之定則，及理則上當然之法則，又於判決內論敘
其何以作此判斷之心證理由者，即不得任意指摘其為違法，據為
提起第三審上訴之合法理由。而證據既係由法院自由判斷，故證
人之證言縱令先後未盡相符，但事實審法院本於調查所得之心證
，就其證言一部分認為確實可信予以採取，原非法所不許。原判
決綜合全案證據資料，本於事實審法院職權推理之作用，認定上
訴人等係於楊君皓侵害行為結束後，方接續持槍射擊，並非出於
防衛自己所為，確具有殺人犯意，復擇認屬真實可信之乙○○部
分供述及楊君皓、鄭博懷證言之一部，認定楊君皓係被上訴人等
射擊之第二槍擊中腳部；並論述說明案發時乙○○固坐於駕駛座
上，然據其供承當時所駕自小客車之四個車窗均全部搖下，則其
自駕駛座朝右後方射擊，子彈經右方後射出，亦非事理所無等詞
，核與經驗法則、論理法則俱無違背，自屬適法。又被告有與證
人對質及詰問證人之權利，其中所謂「對質」，是指被告與證人
同時在場，面對面互為質問之意。而被告之對質權，係藉由對質
程序，法院得以觀察其問答之內容與互動，親身感受而獲得心證
，有助於真實之發現；詰問權則係指訴訟上當事人有在審判庭輪
流盤問證人，以求發現真實，辨明供述證據真偽之權利。現行刑
事訴訟法對於詰問制度之設計，以同法第一百六十六條以下規定
之交互詰問為實踐，屬於人證調查證據程序之一環；與證據能力
係指符合法律所規定之證據適格，而得成為證明犯罪事實存在與
否之證據資格，性質上並非相同。偵查中檢察官為蒐集被告犯罪
證據，訊問證人旨在確認被告嫌疑之有無及內容，與審判期日透
過當事人之攻防，調查人證以認定事實之性質及目的，尚屬有別
。偵查中訊問證人，法無明文必須傳喚被告使之得以在場，刑事
訴訟法第一百八十四條第二項亦僅規定因發見真實之必要，得命
證人與被告對質，是檢察官偵查中雖未命證人與被告對質，尚非
違法。此項未經被告對質之被告以外之人於偵查中向檢察官所為
之陳述，依刑事訴訟法第一百五十九條之一第二項之規定，原則
上屬於法律規定為有證據能力之傳聞證據，於例外顯有不可信之
情況，始否定其得為證據，業如前述。現行刑事訴訟法關於行通
常審判程序之案件，為保障被告之反對詰問權，復對證人採交互
詰問制度，其未經詰問者，僅屬未經合法調查之證據，並非無證
據能力，而禁止證據之使用。此項詰問權之欠缺，非不得於審判
中由被告行使以資補正，而完足為經合法調查之證據。卷查楊君
皓、鄭博懷於偵查中證述時，檢察官雖非歷次均使乙○○到場，
然上開證人於第一審法院皆到庭為證並接受乙○○及其辯護人詰
問，有第一審法院民國九十五年十二月二十六日、九十六年二月
十三日審判筆錄足憑，揆諸上揭說明，自無不當剝奪乙○○詰問
權之行使可言。核無上訴意旨所指剝奪其詰問權之違法情形，自
非適法之第三審上訴理由。乙○○其餘上訴意旨，復非依據卷內
資料具體指摘原判決究竟有何違背法令情事，顯與法律規定得為
第三審上訴理由之違法情形，不相適合。其上訴違背法律上之程
式，應予駁回。至乙○○違反槍砲彈藥刀械管制條例部分，已經
判刑確定，附此敘明。
據上論結，應依刑事訴訟法第三百九十七條、第四百零一條、第
三百九十五條前段，判決如主文。
中    華    民    國  九十七  年    八    月    七    日
                      最高法院刑事第九庭
                          審判長法官  洪  文  章
                                法官  王  居  財
                                法官  郭  毓  洲
                                法官  黃  梅  月
                                法官  邱  同  印
      本件正本證明與原本無異
                                      書  記  官
中    華    民    國  九十七  年    八    月   十一   日
                                                      Ｅ


司法院資訊處製作；財團法人民間司法改革基金會備份。
